臺灣高等法院刑事判決
109年度原上更一字第3號
    上  訴  人 
    即  被  告  何正文



                何智傑



     共      同
     選任辯護人  張雯俐律師（法扶律師）
上列上訴人因違反森林法案件，不服臺灣新竹地方法院107年度
原訴字第44號，中華民國107年12月10日第一審判決（起訴案號
：臺灣新竹地方檢察署107年度偵字第6014號），提起上訴，本
院判決後，經最高法院發回，本院更行判決如下：
    主  文
原判決撤銷。
甲○○、乙○○犯森林法第五十二條第三項、第一項第四款、第六款
之竊取森林主產物貴重木罪，各處有期徒刑壹年貳月，併各科罰
金新臺幣壹佰參拾貳萬肆仟陸佰玖拾貳元，罰金如易服勞役，均
以罰金總額與壹年之日數比例折算。
扣案如附表編號五所示車輛，沒收之。
    事  實
一、甲○○於民國107年6月4日駕駛如附表編號5所示車輛搭載乙○○
    至苗栗縣南庄鄉山區打獵；渠等2人在打獵時，行經苗栗縣○
    ○鄉○○段00地號、由行政院農業委員會林務局新竹林區管理
    處（下稱新竹林管處）竹東工作站觀霧分站所管理之南庄事
    業區第45林班地（觀霧樂山林道10公里處；TWD97座標X：25
    6606，Y：0000000），無意間發現身分不詳之人所鋸切、置
    在該處如附表編號1至3所示臺灣扁柏（下合稱本件扁柏）後
    ，竟因經濟問題起貪念，共同意圖為自己不法之所有，基於
    結夥2人以上，為搬運贓物使用車輛竊取森林主產物貴重木
    之犯意聯絡，於107年6月6日10時許，將本件扁柏搬運至上
    開車輛，而由甲○○駕駛上開車輛搭載乙○○下山。嗣員警於同
    日16時許，在新竹縣五峰鄉竹122線44.7公里處，攔查上開
    車輛，發現本件扁柏，並扣得如附表所示之物而循線查獲。
二、案經新竹林管處訴由新竹縣政府警察局竹東分局報告臺灣新
    竹地方檢察署檢察官偵查後起訴。
    理  由
壹、程序部分：
    本院援引之下列證據資料（包含供述證據、文書證據等），
    並無證據證明係公務員違背法定程序所取得，且檢察官、被
    告及其辯護人於本院審理程序中，均同意有證據能力，並作
    為證據使用，又經本院審認結果，尚無顯有不可信之情況與
    不得作為證據之情形，本院審酌上開證據資料製作時之情況
    ，且無違法不當及證明力明顯過低之瑕疵，且均經本院於審
    理期日提示予檢察官、被告及辯護人等人辨識而為合法調查
    ，自均有證據能力。
貳、實體部分：
一、認定被告犯罪事實所憑之證據及理由：
  ㈠上開犯罪事實，迭據被告甲○○、乙○○於警詢時、偵查中、原
    審、本院前審及本院審理時均坦承不諱（見偵6014卷第9至1
    3、16至20、75至76頁、聲羈128卷第6至8頁、原訴44卷第19
    至23、55至59、71至82頁、本院前審108年4月10日審判程序
    筆錄及本院109年9月9日審判程序筆錄），核與證人即告訴
    人新竹林管處之代理人即竹東工作站觀霧分站技術士郭文榮
    於警詢時之證述大致相符；此外，並有警員風承佑出具之報
    告1紙、新竹縣政府警察局竹東分局搜索扣押筆錄、扣押物
    品目錄表各2份、現場暨附表所示扣案物照片11張、新竹縣
    政府警察局竹東分局會勘紀錄、贓物認領保管單、車籍詳細
    資料報表各1紙、新竹林管處107年7月3日函文檢附之被害告
    訴書、位置圖、土地建物、地籍圖查詢資料、被害林木判別
    報告書各1紙、現場暨本件扁柏照片共13張、森林主副產物
    被害價格查定書暨林產物價金查定表、贓物保管明細表、森
    林被害報告（處理）單、本案贓木明細表、指認位置圖各1
    紙在卷可稽（見偵6014卷第21至22、6、25至34、40至46頁
    、他2275卷第2至14頁）；暨如附表編號1至3、5所示扣案物
    可資佐證。
  ㈡綜上，足認被告2人之任意性自白應與事實相符，洵堪採信。
    本案事證明確，被告2人所為上開犯行，堪予認定，應依法
    論科。
二、論罪科刑之事由：
  ㈠按森林法第15條第3項規定「國有林林產物之種類、處分方式
    與條件、林產物採取、搬運、轉讓、繳費及其他應遵行事項
    之處分規則，由中央主管機關定之。」，行政院農業委員會
    據此訂頒「國有林林產物處分規則」，於第3條第1款明定所
    謂主產物係指生立、枯損、倒伏之竹木及殘留之根株、殘材
    。準此，所謂森林主產物，並不以附著於其生長之土地，仍
    為森林構成部分者為限，尚包括已與其所生長之土地分離，
    而留在林地之倒伏竹、木、餘留殘材等。至其與所生長土地
    分離之原因，究係出於自然力或人為所造成，均非所問，即
    便係他人盜伐後未運走之木材，既仍在管理機關之管領力支
    配下，如予以竊取，仍屬竊取森林主產物（最高法院93年台
    上字第860號判例意旨參照）。查被告2人行竊之地點為新竹
    林管處管轄之南庄事業區第45林班地，有位置圖、土地建物
    、地籍圖查詢資料、被告2人現場指認位置圖各1紙在卷可稽
    （見他2275卷第3至5、13頁），是被告2人所竊得之本件扁
    柏雖非其等盜伐，惟既未搬離現場，仍置於新竹林管處管領
    力支配下，依前開說明，自屬森林主產物無訛。
  ㈡被告2人係共同前往上開地點竊取本件扁柏，已如前述；參以
    該扁柏重量共計65公斤一節，有竹東工作站贓物保管明細表
    1紙為證（見他2275卷第10頁），顯然無法輕易徒手拿取，
    足見被告2人應有使用車輛搬運贓物之必要，況被告2人遭警
    方攔查時亦係自附表編號5所示車輛上發現本件扁柏，足認
    該車除作為代步工具外，亦在搬運贓物，被告2人上開行為
    ，合於森林法第52條第1項第4款、第6款之結夥2人以上使用
    車輛搬運贓物之加重條件。
  ㈢按森林法第52條第3項、第4項規定：「第1項森林主產物為貴
    重木者，加重其刑至2分之1，併科贓額10倍以上20倍以下罰
    金」、「前項貴重木之樹種，指具高經濟或生態價值，並經
    中央主管機關公告之樹種」。查行政院農業委員會已於104
    年7月10日以農林務字第1041741162號公告臺灣扁柏為森林
    法第52條第4項所定貴重木之樹種。如附表編號1至3所示樹
    材，其木理通直，橫斷面秋材狹小，呈線狀。材質富含油脂
    ，刀削後顯現黃色材質，香氣中有辛辣味，為臺灣扁柏等情
    ，有新竹林管處處理違反森林法案件被害林木判別報告書、
    上開行政院農業委員會公告各1紙為憑（見他2275卷第6頁、
    原訴44卷第83頁），是被告2人所竊取本件扁柏為貴重木至
    明。
  ㈣核被告2人所為，均係犯森林法第52條第3項、第1項第4款、
    第6款之結夥2人以上使用車輛搬運贓物竊取森林主產物貴重
    木罪，應依森林法第52條第3項規定加重其刑。又森林法第5
    2條之加重竊取森林主（副）產物罪，為同法第50條竊取森
    林主（副）產物罪、刑法竊盜罪之特別規定，依特別法優於
    普通法及從重處斷之原則，自應優先適用森林法第52條之規
    定處斷。被告2人就上開犯行，有犯意聯絡及行為分擔，應
    依刑法第28條規定，論以共同正犯。
  ㈤被告2人不符合刑法第59條規定減輕其刑之要件：
　　按犯罪之情狀顯可憫恕，認科以最低度刑仍嫌過重者，得酌
    量減輕其刑。刑法第59條固有明文。又酌量減輕其刑，必須
    犯罪另有特殊之原因與環境等情狀，在客觀上足以引起一般
    同情，認為即予宣告法定低度刑期尤嫌過重者，始有其適用
    。查被告2人前皆因竊取森林主產物罪，經臺灣新竹地方法
    院於105年11月間以105年度原訴字第14號判決，得易科罰金
    部分判處應執行有期徒刑1年6月，不得易科罰金部分判處有
    期徒刑1年，均緩刑5年確定，有本院被告前案紀錄表2份在
    卷可參，其等仍於前案緩刑期間再犯本案，顯然並未經歷前
    案偵審程序後，知所警惕，本案犯罪之情狀難認顯可憫恕。
    是被告2人均不符合刑法第59條規定減輕其刑之要件。
三、撤銷改判之理由及科刑：
  ㈠原審審理後，認被告2人犯結夥二人以上、為搬運贓物使用車
    輛竊取森林主產物罪，事證明確，予以論罪科刑，固非無見
    ；惟原審關於臺灣扁柏之贓額計算，未扣除必要之成本，逕
    以新竹林管處查得之該「市價」為本件森林主產物之「山價
    」或「贓額」數額，尚有未洽。被告2人主張贓額有重新認
    定必要為由，提起上訴，為有理由，應由本院將原判決予以
    撤銷改判。
  ㈡爰審酌被告2人不思正當營生，未知珍惜森林資源，罔顧自然
    生態維護不易，而於國有林班地內共同竊取本件扁柏之貴重
    木，並使用車輛搬運贓物，造成國家重要森林資源於短期內
    難以回復之重大損害，犯罪所生危害不容忽視；再審酌被告
    2人前皆因竊取森林主產物罪，經本院前揭判決判處有期徒
    刑及宣告緩刑確定，已如前述，竟仍不知戒慎其行，又於前
    案緩刑期間再犯本案，實有不該。惟念及被告2人犯後均坦
    承犯行，本件扁柏業已發還新竹林管處，兼衡被告甲○○自陳
    國小畢業，務農，平均月入新臺幣（下同）2至3萬元，未婚
    ，無子女，需扶養母親，患有糖尿病。被告乙○○則陳稱國中
    肄業，打零工，月入2萬元，已婚，育有3名未成年子女等一
    切情狀，就有期徒刑部分，均量處有期徒刑1年2月。
  ㈢按犯森林法第52條之加重竊取森林主、副產物罪，應併科贓
    額5倍以上10倍以下罰金，如係貴重木者，併科贓額10倍以
    上20倍以下罰金，森林法第52條第1項、第3項定有明文。所
    謂「贓額」係指其竊取之森林主、副產物之價額；且贓額之
    計算，係以原木山價為準，並不以交易價格之市價為準，如
    係已就贓物加工或搬運者，自須將該項加工與搬運之費用，
    扣除計算（最高法院47年台上字第1095號判例、86年度台上
    字第6566號、81年度台上字第1758號判決意旨參照）。又按
    森林法第52條第1項之竊取森林主副產物罪，關於併科罰金
    部分，係以贓額（即山價）之倍數為準據，自屬刑法第33條
    第5款之特別規定，故遇此山價計算至百元以下者，乘以倍
    數後之罰金，仍應計算至百元以下。再按森林法於87年5月2
    7日修正時，相關罰金刑之條文均已修正為以新臺幣為罰金
    之單位，雖同法第52條未予明示，惟同法之罰金條文既已經
    全部修正為以新臺幣為貨幣單位，解釋上第52條之貨幣單位
    應與其他條文相同。經查，被告二人所竊取之本件扁柏，依
    其材質查訪市場行情嗜好價定為每公斤1,700元，總價為110
    ,500元，以針葉樹材運材費及案情推估以人力擔送0.5公里
    及卡車運材38.4公里之成本，合計運材成本為109元，是以
    「山價」之計算為市價110,500元減成本109元等於110,391
    元，此有新竹林管處109年7月9日以竹政字第1092107227號
    函在卷可參（詳見本院卷第107頁）足認被告2人竊得本件扁
    柏，山價為11萬0,391元，本院審酌被告2人上開犯罪手段、
    情節及侵害之法益，依森林法第52條第3項規定，宣告被告2
    人均應併科12倍罰金即132萬4,692元（計算式：山價11萬0,
    391元×12倍）為適當，又按刑法第42條第3項規定：「易服
    勞役以新臺幣1,000元、2,000元或3,000元折算1日。但勞役
    期限不得逾1年」；同條第5項前段規定：「罰金總額折算逾
    1年之日數者，以罰金總額與1年之日數比例折算」。依上開
    規定，本案併科罰金總額132萬4,692元，如以3,000元折算
    標準，（計算式：132萬4,692元÷3,000元＝441.5天）顯逾1
    年之日數者，故易服勞役標準均應以罰金總額與1年之日數
    比例折算。
四、沒收：
  ㈠如附表編號1至3所示本件扁柏已實際合法發還給新竹林管處
    ，有贓物認領保管單1紙在卷可憑（見偵6014卷第45頁），
    依刑法第38條之1第5項規定，爰均不予宣告沒收或追徵。
  ㈡如附表編號4所示鏈鋸1把，被告2人均否認為其等所有及供本
    案犯罪所用，檢察官復無提出其他證據證明為其等所有及供
    本案犯罪所用，爰不予宣告沒收或追徵。
  ㈢如附表編號5所示車輛為被告2人使用以竊取、搬運本件扁柏
    所用之物，已如前述，而該車之車主固登記在被告乙○○之配
    偶即第三人周詩潔名下，有車輛詳細資料報表、個人戶籍資
    料各1紙附卷可參（見偵6014卷第46頁、原訴44卷第25頁）
    ，形式上縱非被告2人所有；惟被告甲○○於警詢時供稱：該
    車是乙○○所持有等語；被告乙○○於警詢時供稱：該車輛是我
    所持有的；偵查中供稱：車子是我的，甲○○駕車載運等語（
    見偵6014卷第10、17、76頁），足認該車輛平日應係由被告
    乙○○實際占有使用。被告2人於本院前審時改稱：之前都是
    周詩潔使用的云云（見原訴44卷第78頁），並非可信。又被
    告乙○○既與周詩潔為配偶關係，該車平日由被告乙○○占有使
    用，被告乙○○於本案竟將之使用來搬運本件扁柏，宣告沒收
    應無過苛之虞，爰依森林法第52條第5項規定，供犯罪所用
    之物，不問屬於犯罪行為人與否，沒收之。
據上論斷，應依刑事訴訟法第369條第1項前段、第364條、第299
條第1項前段，森林法第52條第3項、第1項第4款、第6款、第5項
，刑法第11條、第28條、第42條第3項，判決如主文。
本案經檢察官陳郁仁提起公訴，檢察官蔡顯鑫到庭執行職務。
中　　華　　民　　國　　109 　年　　9　　月　　30 　　日
                 刑事第一庭    審判長法　官  李釱任 
                                     法　官  崔玲琦
                                     法　官  梁耀鑌 
以上正本證明與原本無異。
如不服本判決，應於收受送達後20日內向本院提出上訴書狀，其
未敘述上訴之理由者並得於提起上訴後20日內向本院補提理由書
（均須按他造當事人之人數附繕本）「切勿逕送上級法院」。
                                     書記官   宗志強
中華民國109年9月30日
附錄：本案論罪科刑法條全文
森林法第50條
（竊取森林主、副產物罪）
竊取森林主、副產物，收受、搬運、寄藏、故買或媒介贓物者，
處 6 月以上 5 年以下有期徒刑，併科新臺幣 30 萬元以上 3
百萬元以下罰金。
前項竊取森林主、副產物之未遂犯罰之。
森林法第52條
犯第50條第1項之罪而有下列情形之一者，處1年以上7 年以下有
期徒刑，併科贓額五倍以上十倍以下罰金：
一、於保安林犯之。
二、依機關之委託或其他契約，有保護森林義務之人犯之。
三、於行使林產物採取權時犯之。
四、結夥二人以上或僱使他人犯之。
五、以贓物為原料，製造木炭、松節油、其他物品或培植菇類。
六、為搬運贓物，使用牲口、船舶、車輛，或有搬運造材之設備
    。
七、掘採、毀壞、燒燬或隱蔽根株，以圖罪跡之湮滅。
八、以贓物燃料，使用於礦物之採取，精製石灰、磚、瓦或其他
    物品之製造。
前項未遂犯罰之。
第1項森林主產物為貴重木者，加重其刑至二分之一，併科贓額
十倍以上二十倍以下罰金。
前項貴重木之樹種，指具高經濟或生態價值，並經中央主管機關
公告之樹種。
犯本條之罪者，其供犯罪所用、犯罪預備之物或犯罪所生之物，
不問屬於犯罪行為人與否，沒收之。
第 50 條及本條所列刑事案件之被告或犯罪嫌疑人，於偵查中供
述與該案案情有重要關係之待證事項或其他正犯或共犯之犯罪事
證，因而使檢察官得以追訴該案之其他正犯或共犯者，以經檢察
官事先同意者為限，就其因供述所涉之犯罪，減輕或免除其刑。
附  表    編號 物品 數量或重量 備註 1 臺灣扁柏（樹瘤） 1塊46公斤 已發還新竹林管處 2 臺灣扁柏（樹瘤） 1塊16公斤 已發還新竹林管處 3 臺灣扁柏（樹瘤） 1塊3公斤 已發還新竹林管處 4 鏈鋸 1把  5 車號000-0000號自用小客車  1輛 廠牌：馬自達、白色、引擎號碼：C0000000U號。